臺灣臺北地方法院民事判決　　　　　　　95年度訴字第9711號
原　　　告　甲○○
訴訟代理人　賴俊睿律師
被　　　告　立益建設事業股份有限公司
法定代理人　乙○○
訴訟代理人　丙○○
被　　　告　丁○
上列當事人間塗銷土地所有權移轉登記事件，本院於民國96年3
月6日言詞辯論終結，判決如下：
    主  文
原告之訴及其假執行之聲請均駁回。
訴訟費用由原告負擔。
    事  實  及  理  由
壹、程序方面：
  一、本件被告立益建設事業股份有限公司（下稱立益建設公司
      ）未於言詞辯論期日到場，核無民事訴訟法第386條各款
      所列情形，爰依原告之聲請，由其一造辯論而為判決。
  二、次按，民事訴訟法第262條第1、4項規定，原告於判決確
      定前，得撤回訴之全部或一部。但被告已為本案之言詞辯
      論者，應得其同意，若被告於期日到場，未為同意與否之
      表示者，自該期日起；其未於期日到場或係以書狀撤回者
      ，自前項筆錄或撤回書狀送達之日起，十日內未提出異議
      者，視為同意撤回。本件原告起訴時於先位聲明第一項請
      求確認被告立益建設公司、丁○間就系爭土地之買賣關係
      不存在部分，業據其於95年11月7日具狀說明因被告二人
      間並無買賣契約關係存在而撤回此部分請求，被告二人對
      此亦未提出異議，依前開規定，此部分即生撤回之效力。
貳、得心證之理由：
  一、本件原告起訴主張：原告係坐落台北縣深坑鄉○○段土庫
      小段81-7地號土地之所有權人，於民國83年間，戊○○主
      動與原告洽談合建房屋事宜，雙方簽有委託興建房屋契約
      書，原告並交付戊○○土地權狀正本、印鑑章以為將來合
      建時，須將系爭土地辦理移轉所有權登記與戊○○之用，
      戊○○並交付原告新台幣（下同）5,000,000元支票一紙
      ，以為取信，嗣後該支票跳票，戊○○避不見面，原告始
      知受騙，合建事宜亦不了了之，原告無法找到戊○○取回
      土地權狀及印鑑章；而被告丁○係台北縣深坑鄉土庫村土
      庫18巷1號違章建築（下稱系爭建物1號）之所有權人，向
      原告之妻王美智於82年12月6日承租原告所有位於系爭土
      地上之建物（舊門牌號碼台北縣深坑鄉土庫村土庫18巷2
      號，現今門牌號碼則為同村松柏街6號1、2樓，下稱系爭
      建物6號）開雜貨店，租約3年，詎被告丁○自84年8月間
      起即拒絕給付原告之妻租金，原告方知戊○○擅自將系爭
      土地辦理所有權移轉登記至被告立益建設公司名下，被告
      立益建設公司竟於84年7月17日與被告丁○通謀虛偽意思
      表示，江系爭土地以買賣為名移轉登記與被告丁○名下，
      系爭土地現仍登記為被告丁○所有，被告立益建設公司、
      丁○均明知被告立益建設公司無移轉系爭土地所有權之權
      利，被告二人均無善意，原告自得本於所有權之作用，爰
      依侵權行為及所有物返還請求權之法律關係，先位聲明請
      求確認被告二人間之系爭土地買賣關係不存在，並請求被
      告立益建設公司應於被告丁○將系爭土地所有權移轉登記
      塗銷後，將系爭土地所有權移轉登記與原告；否則，若認
      被告二人間之系爭土地買賣關係存在，被告立益建設公司
      既明知系爭土地非其所有，竟擅自將系爭土地出售與被告
      丁○，並將買賣價金據為己有，損害原告之權利，亦應依
      民法第184條、第767條規定，由被告立益建設公司給付原
      告計1,046,400元及遲延利息。（一）先位聲明以：１、
      被告立益建設公司與被告丁○應將系爭土地於84年7月17
      日所為之所有權移轉登記塗銷；２、被告立益建設公司應
      將系爭土地所有權移轉登記予原告。（二）備位聲明以：
      被告立益建設公司應給付原告1,046,400元，及自84年7月
      17日起至清償日止，按年息百分之五計算之利息，並陳明
      願供擔保，請准為假執行宣告。
  二、被告丁○則以：系爭土地雖曾由原告名下移轉登記為被告
      立益建設公司後，再於84年7月17日移轉登記為被告丁○
      所有，而被告丁○亦有於82年12月6日向原告之妻承租系
      爭建物6號，並約定租期三年等事實，但系爭建物6號坐落
      之土地除前開系爭土地外，亦包括同小段79之22地號土地
      （所有權人為魯簡秀霞，下稱系爭土地B），因被告丁○
      早於82年11月26日即就有事實上處分權之系爭建物1號與
      戊○○訂立合作興建房屋契約書，約定由被告丁○提供系
      爭建物1號、戊○○則提供土地、資金合作興建大樓，被
      告丁○依約即可分得房屋一戶及按建物面積比率取得土地
      分別所有權，被告丁○即將系爭建物1號交付與戊○○，
      迨於83年7月15日原告另與戊○○簽立委託興建房屋契約
      書，約定由原告提供包括系爭土地、土地B及系爭建物6號
      ，戊○○則出資合作興建大樓，原告並以指示交付方式將
      系爭土地及系爭建物6號交付與戊○○，系爭土地亦因而
      信託登記為被告立益建設公司所有，迄84年6月19日，被
      告丁○復與戊○○另訂立一房屋交換契約，由被告丁○以
      有事實上處分權之系爭建物1號與戊○○所提供之系爭土
      地、土地B及系爭建物6號為交換，並約定被告丁○以
      1,000,000元補貼戊○○，為此系爭土地、土地B始移轉登
      記為被告丁○所有，且原告為此曾先後對被告丁○、立益
      建設公司職員林正泓、丙○○、戊○○、簡魯秀霞等人提
      出詐欺；偽造文書等刑事告訴，均經不起訴處分或判決無
      罪確定，原告主張被告丁○與立益建設公司間有通謀虛偽
      意思表示而成立買賣契約，均非事實等語；被告立益建設
      公司則以：戊○○系將系爭土地信託登記為被告立益建設
      所有，嗣後戊○○與被告丁○訂立房屋交換契約書後，才
      依約指示被告立益建設公司將系爭土地移轉登記為被告丁
      ○所有，被告立益建設公司並無與被告丁○以通謀虛偽表
      示而成立買賣契約之情形等語，資為抗辯。並均聲明：原
      告之訴及其假執行之聲請均駁回，如受不利判決，願供擔
      保，請准免為假執行宣告。
  三、本件原告起訴以先位聲明請求被告立益建設公司、丁○應
      塗銷被告丁○對系爭土地所有權之登記後，再由被告立益
      建設公司將該所有權移轉登記予原告者，係主張被告立益
      建設公司、丁○間就系爭土地所有權移轉登記之物權契約
      ，係基於通謀虛偽意思表示所為而屬無效一節，已為被告
      所否認，原告就此自應舉證以實其說，而原告雖提出系爭
      土地於84年7月17日以買賣為由而移轉登記為被告丁○所
      有之土地登記謄本影本一份，然該登載之事實僅足以說明
      系爭土地現今已登記為被告丁○所有，原告雖又主張被告
      丁○之前曾向原告之妻承租系爭土地而足以知悉系爭土地
      本屬原告所有，進而謂被告立益建設公司、丁○應知悉被
      告立益建設公司並無移轉系爭土地所有權之權利，姑不論
      以原告亦自認系爭土地辦理所有權移轉登記所需之土地所
      有權狀、印鑑章等資料，均係原告依與戊○○間（原告起
      訴後始追加戊○○為被告之部分，業經本院裁定駁回此追
      加之訴部分）之約定而自行交付，並有其與戊○○間所簽
      立委託興建房屋契約書影本一份為憑，則縱使被告丁○知
      悉之前原告曾為系爭土地所有權人，以原告本得基於對系
      爭土地之自由處分權限而移轉登記與他人之常情而論，已
      難僅憑原告曾為系爭土地所有權人一事，即得置系爭土地
      之不動產所有權須經登記始能取得之民法第758條規定於
      不論，遽認非原告以外者主張有系爭土地所有權時，被告
      丁○即應知悉此係不實；抑且，以本件系爭土地之所有權
      移轉登記與被告立益建設公司者，復係原告另與戊○○為
      約定所致，被告立益建設公司且稱系爭土地係戊○○信託
      登記在該公司名下後，再由戊○○指示辦理移轉登記與被
      告丁○，雖然原告稱戊○○有將其他土地亦登記在被告立
      益建設公司名下，被告立益建設公司亦有支出戊○○向他
      人購地之資金或擔任契約之連帶保證人等，謂被告立益建
      設公司與戊○○間並非單純之信託或合建關係，然此情並
      不足以說明戊○○就系爭土地登記事宜與被告立益建設公
      司約定以該公司名義辦理登記有何不實處，更難遽認被告
      立益建設公司對原告與戊○○間之約定必知之甚詳或有參
      與；因之，縱如原告所主張事後戊○○未依與原告簽立之
      契約履行，以被告立益建設公司或丁○均非該契約之當事
      人，此實屬原告與戊○○間之債務糾葛而與被告立益建設
      公司或丁○均無涉，在原告並未請求戊○○返還系爭土地
      之所有權，且此情亦難認得為被告立益建設公司、丁○所
      知悉之情況下，被告立益建設公司基於與戊○○間約定，
      而將系爭土地所有權移轉登記與被告丁○，要屬其履行與
      戊○○間約定之問題，本無從謂被告立益建設公司有何與
      被告丁○通謀虛偽為該所有權移轉物權契約約定之行為；
      甚且，被告丁○所辯稱係基於與戊○○間於84年6月19日
      簽立之房屋交換契約書而取得系爭土地所有權一事，業據
      其提出房屋交換契約書影本一份（即被證3）供佐，以原
      告亦不爭執系爭土地辦理移轉登記與被告丁○前，已登記
      為被告立益建設公司所有，並非原告，被告丁○信賴該登
      記之公示及公信性及與戊○○間之約定，而被告立益建設
      公司則僅係依戊○○之指示進而辦理系爭土地所有權移轉
      登記與被告丁○，實均難認被告二人間就此移轉登記之物
      權契約係出於通謀虛偽意思表示，是原告主張被告二人間
      就系爭土地所有權辦理移轉登記之物權約定係無效，進而
      請求被告二人塗銷被告丁○對系爭土地所有權之登記，即
      屬無據。
  四、其次，原告復主張被告立益建設公司、丁○有對其為侵權
      行為之部分，所據之基礎事實同係前述被告立益建設公司
      、丁○間有基於通謀虛偽意思表示而辦理系爭土地之所有
      權移轉登記，如前述，原告既未能舉證證明被告二人間有
      以通謀虛偽意思表示而辦理系爭土地所有權移轉登記之事
      實，其此部分主張自亦不足採，加以，依原告主張之情節
      ，系爭土地之所有權辦理移轉登記與被告立益建設公司之
      緣由，本係其基於與戊○○間之約定所致，均與被告立益
      建設公司、丁○無涉，亦難徒憑被告立益建設公司、丁○
      另基於與戊○○間之約定而取得系爭土地所有權一事，即
      得謂被告二人有以故意或過失不法侵害原告所有權之行為
      ，遑論以被告立益建設公司為法人而非自然人之身分，亦
      無對原告為侵權行為之能力。
  五、再以，原告另謂被告立益建設公司、丁○係以詐欺之方式
      而不法侵害其權利，對其應負侵權行為損害賠償責任一節
      ，觀諸原告主張之情節，被告立益建設公司、丁○並未曾
      就系爭土地之所有權移轉登記事宜與原告為任何接洽，自
      原告處取得系爭土地所有權之人係戊○○，被告立益建設
      公司僅係受戊○○之託而以其名義辦理所有權登記，已難
      據之謂被告立益建設公司、丁○有何對原告為詐欺行為之
      可能，遑論原告徒以被告立益建設公司、丁○有取得系爭
      土地所有權，或與被告二人無涉之戊○○未履行與原告之
      約定等事實為依據，亦不足以說明被告立益建設公司或丁
      ○有對其為何詐欺之行為可言，是原告此部分主張，亦無
      所據。至於原告又稱係基於所有權之規定請求塗銷被告二
      人間就系爭土地之所有權移轉登記，再由被告立益建設公
      司將系爭土地移轉登記為原告所有一節，以系爭土地目前
      登記為被告丁○所有，縱使如原告所主張被告丁○所取得
      之所有權，因與被告立益建設公司間有通謀虛偽訂立該物
      權契約而無效，系爭土地所有權人亦屬被告立益建設公司
      ，並非原告，仍無從認原告得基於所有權人之地位而行使
      所有物返還請求權。綜上所述，原告主張依侵權行為及所
      有物返還請求權等規定，被告二人應塗銷被告丁○對系爭
      土地所有權之移轉登記，再由被告立益建設公司將系爭土
      地所有權移轉登記與原告，均無可採。
  六、末以，原告以備位聲明請求被告立益建設公司應給付其上
      開金額者，其所主張之原因事實亦係以被告立益建設公司
      明知系爭土地非其所有，卻擅自將之出售與被告丁○而取
      得買賣價金，並損害原告權利，如前述，原告既未能就被
      告立益建設公司有何明知不得擅自將系爭土地移轉登記與
      被告丁○之事由存在等，為具體說明並舉證以實其說，其
      謂被告立益建設公司對其有侵權行為，原告此備位聲明部
      分，自亦難認有據。
  七、從而，原告主張依侵權行為、所有物返還請求權等規定，
      先位聲明請求被告立益建設公司、丁○應塗銷被告丁○對
      系爭土地所有權之移轉登記，再由被告立益建設公司將系
      爭土地所有權移轉登記與原告，備位聲明請求被告立益建
      設公司給付其相當於系爭土地市價之1,104,320元，均無
      理由，應予駁回；其假執行之聲請亦因而失所依附，應併
      予駁回之。
  八、兩造其餘之攻擊或防禦方法及未經援用之證據，經本院斟
      酌後，認為均不足以影響本判決之結果，自無逐一詳予論
      駁之必要，併此敘明。
  九、訴訟費用負擔之依據：民事訴訟法第78條。
中　　華　　民　　國　　96　　年　　3 　　月　　23　　日
                  民事第五庭    法　官　林麗真
以上正本係照原本作成
如對本判決上訴，須於判決送達後20日內向本院提出上訴狀
中　　華　　民　　國　　96　　年　　3 　　月　　23　　日
                    　　　　　　書記官　李承翰
